臺灣高等法院臺南分院民事裁定
111年度重抗更一字第1號
抗  告  人  蔡進耀

上列抗告人因與相對人臺灣土地銀行股份有限公司間聲明異議事
件，對於民國109年11月30日臺灣雲林地方法院109年度執事聲字
第41號裁定，提起抗告，經最高法院發回更審，本院裁定如下：
    主      文
抗告駁回。
抗告及發回前再抗告程序費用由抗告人負擔。
    理      由
一、抗告意旨略以：抗告人母親名下雖有臺南市楠西區之不動產
    ，且每年領取定期存款利息新臺幣（下同）00,000元，惟前
    者為抗告人母親獨居處所，尚難期抗告人母親變賣換取現金
    以維持生活，後者抗告人母親平均每月可供支配之收入僅1,
    766元，誠難維持生活，雖以週年利率百分之1.06計算，可
    推估定期存款本金約000萬元，惟若要求抗告人母親蝕其財
    產老本以維生活，實非合理。又抗告人之配偶已擔任家庭主
    婦16年，無工作收入及恆產足以維持生活，縱有謀生能力，
    仍具受抗告人扶養之權利。是抗告人需扶養之共同生活親屬
    ，除長子外，尚包括母親及配偶，抗告人每月需負擔本人及
    共同生活親屬之扶養費共計52,031元（計算式：最低生活費
    12,388元×1.2倍×3.5人＝52,031元，母親部分負擔2分之1）
    ，上開金額依強制執行法第122條第2項規定不得強制執行，
    再加上抗告人每月薪資中扣繳之勞健保費0,000元及所得稅0
    ,000元，已無餘額可供執行。另抗告人108年於臺灣太陽能
    模組製作股份有限公司（下稱太陽能公司）雖有0,000,000
    元之薪資所得，惟遭臺灣臺南地方法院（下稱臺南地院）10
    8年度司執吉字第9768號及行政執行署103年度他執字第6號
    執行，抗告人自108年元月起，每月實際收到太陽能公司扣
    取3分之1薪資之餘額約000,000元，且全年所得再扣除抗告
    人109年5月應納之所得稅000,000元，及因承擔宇通公司勞
    健保費債務遭執行之金額，暨償還抗告人欠稅金額000,000
    元後，僅餘0,000,000元，而抗告人擔任太陽能公司總經理
    ，必有相當之職務上花費，如治裝、交通等，加上支付子女
    唸私校之教育費用，確實入不敷出，並因前述諸多執行，無
    法保有總經理尊嚴，而辭去該職務。又抗告人107年度收入0
    ,000,000元，係因不動產遭拍賣，約00萬元列入綜合所得中
    之財產交易所得，抗告人除無法實際取得作為生活費外，尚
    須支出00,00元所得稅等語。
二、經查：
  ㈠按108年5月29日修正公布之強制執行法第115條之1第2項規定
    ：「對於下列債權發扣押命令之範圍，不得逾各期給付數額
    3分之1：自然人因提供勞務而獲得之繼續性報酬債權。以
    維持債務人或其共同生活親屬生活所必需為目的之繼續性給
    付債權」，第3項規定：「前項情形，執行法院斟酌債務人
    與債權人生活狀況及其他情事，認有失公平者，得不受扣押
    範圍之比例限制。但應預留債務人生活費用，不予扣押」。
    其立法理由謂：「…債務人對於第三人之債權，如屬自然人
    因提供勞務而獲得之繼續性報酬債權，其全部或一部，通常
    為債務人及其共同生活親屬維持生活所必需，執行法院發扣
    押命令時，應預留相當數額，備供其等暫維生計；其他繼續
    性給付債權，其給付目的如係供債務人或其共同生活親屬之
    生活所必需（例如：債務人依年金型保險契約得領取之退休
    年金），亦應為相同之處理。惟執行法院受理強制執行進行
    扣押前，常無充足資訊釐清其數額。為使執行程序迅速明確
    ，爰增訂第2項，明定此項扣押不得逾各期應給付數額3分之
    1。執行法院發扣押命令，依現有證據斟酌債務人與債權人
    生活狀況及其他情事，認有失公平者，得不受第2項關於扣
    押範圍之比例限制（例如：執行債權人請求執行債務人給付
    扶養費，為避免受扶養權利全部或大部分因扣押比例限制而
    無法實現，得逾執行標的債權各期給付數額3分之1為扣押）
    ，惟類此情形，仍應預留適當之生活費用予債務人，爰增訂
    第3項。第2項所稱各期給付數額3分之1，應以各期債權全
    額計算，不涉實際支領數額之認定，以符迅速明確原則，並
    兼顧公平。又扣押命令核發後，未為扣押部分，倘不足或超
    過維持債務人及其共同生活之親屬所必需，或有第122條第5
    項有失公平情形，債務人或債權人就不利己部分，得依第12
    條規定聲明異議，由執行法院依第122條第3項、第4項或第5
    項規定核算不得為強制執行數額，再按第13條規定辦理。至
    執行法院處理異議期間，債務人及其共同生活親屬得使用預
    留而未扣押部分維持生活，均併此敘明」等語。又108年5月
    31日修正生效之「辦理強制執行事件應行注意事項」第62點
    之1規定：「…㈠本法第115條之1第2項各款債權扣押金額上限
    ，應以債務人對第三人各期債權全額之3分之1定之。㈡對於
    本法第115條之1第2項各款所定債權發扣押命令，除有同條
    第3項有失公平之情形外，扣押後餘額，不得低於依本法第1
    22條第3項所定數額」。是以，對於執行債務人因提供勞務
    而獲得之繼續性報酬債權發扣押命令之範圍，自108年5月31
    日起，以不逾各期給付債權全額3分之1為原則，例外於斟酌
    執行債務人與執行債權人生活狀況及其他情事，認有失公平
    者，始不受限制，但仍應預留強制執行法第122條第3項所定
    債務人生活必需之數額。次按強制執行法第122條第3、4項
    規定：「債務人生活所必需，以最近1年衛生福利部或直轄
    市政府所公告當地區每人每月最低生活費1點2倍計算其數額
    ，並應斟酌債務人之其他財產」、「債務人共同生活親屬生
    活所必需，準用前項計算基準，並按債務人依法應負擔扶養
    義務之比例定其數額」。
　㈡本件債權人即相對人前執臺南地院108年度重訴字第302號民
    事判決及確定證明書為執行名義，向臺灣臺北地方法院（下
    稱臺北地院）聲請強制執行抗告人之薪資債權，經臺北地院
    囑託原審法院民事執行處就抗告人對第三人國立雲林科技大
    學（下稱雲科大）之薪資債權（下稱系爭薪資債權），於00
    ,000,000元本息之範圍為執行，經原審法院民事執行處以10
    9年度司執助字第404號執行事件（下稱系爭執行事件），於
    109年5月25日核發扣押命令，將抗告人對雲科大之每月薪資
    債權3分之1予以扣押（執行卷第9頁），並於109年6月10日
    將前開薪資債權移轉予相對人（執行卷第20頁）；嗣抗告人
    提出其共同生活親屬之生活必需費用等資料，原審法院民事
    執行處乃變更扣押及移轉命令為：超過00,000元之薪資部分
    扣押並移轉債權人（執行卷第47頁）；後抗告人於109年7月
    16日、109年8月7日聲明異議（執行卷第54、66頁），並經
    相對人陳報意見後，原審法院民事執行處於109年8月26日再
    將扣押及移轉命令變更為：每月薪資所得3分之1部分扣押並
    移轉債權人（執行卷第70頁）等情，有系爭執行事件案卷可
    稽。
　㈢抗告人雖主張其需扶養之共同生活親屬，除長子外，尚包括
    母親及配偶，加上抗告人每月薪資中扣繳之勞健保費0,000
    元及所得稅0,000元，已無餘額可供執行云云，惟查：
  ⒈按直系血親相互間互負扶養之義務。受扶養權利者，以不能
    維持生活而無謀生能力者為限；前項無謀生能力之限制，於
    直系血親尊親屬不適用之，民法第1114條第1款、第1117條
    分別定有明文。又民法第1117條第1項規定，受扶養權利者
    ，以不能維持生活而無謀生能力者為限。而同條第2項僅規
    定，前項無謀生能力之限制，於直系血親尊親屬不適用之，
    並非規定前項之限制，於直系血親尊親屬不適用之。是直系
    血親尊親屬，如能以自己財產維持生活者，自無受扶養之權
    利；易言之，直系血親尊親屬受扶養之權利，仍應受「不能
    維持生活」之限制（最高法院62年度第2次民庭庭推總會議
    決議㈣參照）。所謂不能維持生活，係指不能以自己之財產
    及勞力所得以維持自己之生活而言。查依抗告人母親之全國
    財產稅總歸戶財產查詢清單、108年度綜合所得稅各類所得
    清單（執行卷第40至41頁)，其名下之臺南市楠西區房地，
    雖經抗告人主張係供抗告人母親自住，而無法變現以維持生
    活等語，惟抗告人母親於108年度既領有存款利息00,000元
    ，則以週年利率百分之1.06推算，其定存本金約有000萬元
    ，抗告人亦不否認其母親有000萬元定存（原審109年度執事
    聲字第41號卷第11頁），是以最低生活費12,388元之1.2倍
    （即14,866元，小數點以下四捨五入）計算，前開定存本金
    實足供抗告人母親維持自己之生活約11年餘，在此期間抗告
    人母親自無受抗告人扶養之權利；縱抗告人主觀認為要求其
    母親以前開定存本金維持生活，不符孝道，而任意性給付其
    母親生活費，亦難認係維持抗告人母親之生活必要費用。
  ⒉次按夫妻互負扶養之義務，其負扶養義務之順序與直系血親
    卑親屬同，其受扶養權利之順序與直系血親尊親屬同，民法
    第1116條之1定有明文。又夫妻互受扶養權利之順序，既與
    直系血親尊親屬同，自不以無謀生能力為必要（最高法院79
    年台上字第2629號判決參照）。抗告人主張其配偶為家庭主
    婦，且無財產可維持生活一節，業據提出其配偶108年度綜
    合所得稅各類所得資料清單、全國財產稅總歸戶財產查詢清
    單為證（執行卷第38-39頁），堪可採信，至抗告人配偶於1
    08年度之所得0,000元（執行卷第39頁），既無法維持抗告
    人配偶1年之基本生活，堪認抗告人配偶有受抗告人扶養之
    權利。
  ⒊再按父母對於未成年子女，有保護及教養之權利義務，民法
    第1084條第2項定有明文。所謂保護及教養之權利義務，包
    括扶養在內。自父母對未成年子女行使或負擔保護及教養之
    權利義務本質言，此之扶養義務應屬生活保持義務，與同法
    第1114條第1款所定直系血親相互間之扶養義務屬生活扶助
    義務尚有不同，故未成年子女請求父母扶養，自不受民法第
    1117條第1項規定之限制，即不以不能維持生活而無謀生能
    力為限（最高法院92年臺上字第219號裁判要旨參照）。又
    按父母對其未成年子女之扶養義務，係基於父母子女之身分
    而來，均應依各自資力對子女負扶養義務。若均有扶養能力
    時，對於子女之扶養費用均應分擔（最高法院92年臺上字第
    1699號裁判要旨參照）。另按父母對於未成年子女之扶養義
    務為「生活保持義務」，雖無餘力，亦須犧牲自己而予扶養
    ，斷不能因「不能維持生活」，即完全免除其扶養未成年子
    女之義務。亦即父母對於未成年子女之扶養義務，應適用民
    法第1084條之規定，論以「父母對於未成年子女均負扶養義
    務」，而對其所負之扶養義務除以2（最高行政法院93年判
    字第52號判決參照）。抗告人主張其須扶養未成年長子一節
    ，固據其提出戶口名簿影本為證（執行卷第31頁），惟抗告
    人之配偶既有工作能力（參執行卷第39頁所得），縱其目前
    擔任家庭主婦，亦難謂無扶養未成年長子之義務及能力，則
    依前揭說明，抗告人之配偶本於父母子女之身分關係所生對
    未成年子女之生活保持義務，自應負擔未成年子女之扶養費
    ，不得以不能維持生活而解免此義務，是抗告人配偶應與抗
    告人共同負擔未成年長子扶養費各2分之1。
  ⒋綜上，抗告人之扶養權利人，有未成年長子（抗告人負擔2分
    之1）及配偶，其每月需負擔本人、配偶、長子之扶養費，
    共計37,164元（計算式：最低生活費12,388元1.2倍2.5人
    ＝37,164元）。
　㈣原審法院民事執行處僅扣押移轉抗告人對雲科大薪資債權00,
    000元之3分之1即00,000元，未扣押部分為00,000元，與前
    開強制執行法第122條第3、4項所定應預留抗告人及其扶養
    親屬生活必需之數額已相差無幾（僅差距000元）；再參諸
    抗告人107年、108年度電子閘門財產所得調件明細表（本院
    110年度重抗字第1號卷第139-144頁），雖經抗告人陳稱其1
    07年度收入0,000,000元，係因不動產遭拍賣，約00萬元列
    入綜合所得中之財產交易所得，抗告人無法實際取得作為生
    活費，且須支出00,000元所得稅；而其於108年雖有太陽能
    公司0,000,000元之薪資所得，惟經臺南地院及行政執行署
    併案執行後，每月僅收到薪資餘額約000,000元，且其108年
    全年所得，扣除109年5月應納所得稅、承擔宇通公司勞健保
    費債務遭執行之金額、欠稅金額後，僅餘0,000,000元，加
    上抗告人治裝、交通等職務上花費、子女就讀私校之教育費
    用，實入不敷出云云，惟查：
　⒈核諸抗告人於107年之收入0,000,000元，縱扣除抗告人所主
    張不動產遭拍賣而無法實際取得作為生活費之00萬元及支出
    之00,000元所得稅，仍有餘額0,000,000元（換算每月平均
    約有209,743元之收入），得用以支付生活必要費用，並尚
    有餘額可供運用；而抗告人108年除有雲科大薪資所得外，
    另有茂迪股份有限公司薪資所得000,000元（換算每月平均
    有00,000元所得），參以抗告人108年總所得0,000,000元，
    縱如其所陳，於扣除強制執行、所得稅等金額後，僅餘0,00
    0,000元，惟依此換算其每月平均亦仍有00,000元之收入餘
    額，足以負擔前述雲科大薪資未扣押移轉部分之不足額000
    元，及抗告人所主張之所得稅、勞健保費、治裝、交通費、
    子女就讀私校等費用。
　⒉再者，父母與子女間之扶養義務，既為生活保持義務，已如
    前述，保持對方即保持自己，則抗告人對未成年長子所負扶
    養之程度自係與保持自己生活相同之程度為準，倘抗告人認
    未成年長子就讀私立學校之教育費，係致其入不敷出之原因
    之一云云，則其子女因就讀私立學校所支出超逾一般就讀公
    立學校之費用部分，即難認與抗告人之生活水準相當，而不
    得認係未成年長子之必要生活費用。
　⒊抗告人雖又主張其已辭去太陽能公司總經理職務云云，惟除
    未提出相關資料為證外，縱或為真，依其所提存摺資料（最
    高法院卷第41頁），抗告人於109年除有雲科大之薪資收入
    外，亦有茂迪股份有限公司所匯款項計000,000元之收入，
    此部分復足供負擔前述雲科大薪資未扣押移轉部分之不足額
    000元，及勞健保費、所得稅等費用。
　㈤綜上，經斟酌前述抗告人生活狀況及其他情事，原審法院民
    事執行處於系爭薪資債權全額之3分之1即00,000元予以扣押
    並移轉，於法並無不合。原審駁回抗告人對司法事務官處分
    之異議，所持理由雖有不同，惟結論並無二致，應予維持。
    抗告意旨指摘原審裁定不當，求予廢棄，為無理由，應駁回
    其抗告。
三、據上論結，本件抗告為無理由，爰裁定如主文。
中　　華　　民　　國　　111 　年　　4 　　月　　14　　日
                  民事第二庭    審判長法  官  吳上康

                                      法  官  李素靖
 
                                      法  官  林育幟
上為正本係照原本作成。
本裁定除以適用法規顯有錯誤為理由外，不得再抗告。如提再抗
告，應於收受送達後十日內向本院提出再抗告狀（須附繕本)。
提起再抗告應委任律師或具有律師資格之人之委任狀；委任有律
師資格者，另應附具律師資格證書及釋明委任人與受任人有民事
訴訟法第466條之1第1項但書或第2項所定關係之釋明文書影本。
中　　華　　民　　國　　111 　年　　4 　　月　　14　　日

                                      書記官  羅珮寧
【附註】
民事訴訟法第495條之1第2項準用同法第466條之1第1、2項規定
：
⑴對於第二審判決上訴，上訴人應委任律師為訴訟代理人。但上
  訴人或其法定代理人具有律師資格者，不在此限。
⑵上訴人之配偶、三親等內之血親、二親等內之姻親，或上訴人
  為法人、中央或地方機關時，其所屬專任人員具有律師資格並
  經法院認為適當者，亦得為第三審訴訟代理人。
民事訴訟法第466條之2第1項：
  上訴人無資力委任訴訟代理人者，得依訴訟救助之規定，聲請
第三審法院為之選任律師為其訴訟代理人。